【裁判字號】    92,上訴,132
【裁判日期】    920710
【裁判案由】    誣告
【裁判全文】
臺灣高等法院臺中分院刑事判決                    九十二年度上訴字第一三二號
    上  訴  人
    即  被  告  丁○○
    選任辯護人  張國楨
右上訴人因誣告案件，不服臺灣南投地方法院九十一年度訴字第一五七號中華民國九
十一年十二月三日第一審判決（起訴案號：臺灣南投地方法院檢察署九十年度偵字第
一九二二號），提起上訴，本院判決如左：
    主      文
原判決撤銷。
丁○○無罪。
    理      由
一、公訴意旨略以：丁○○曾陸續向丙○○借款，嗣於民國八十八年一月十六日，再
    向丙○○借款新台幣（下同）六十萬元，連同前所借得之金額，共計八十萬元，
    丁○○乃於同日在潘敏代書處簽立借貸八十萬元之借用證書一紙予丙○○，並
    以其所有坐落南投縣埔里鎮○○○段六之九八地號土地及該土地上門牌號碼南投
    縣埔里鎮○○街八十六巷二十五號房屋供擔保，設定一百二十萬元之抵押權予丙○○，且由戊○○擔任連帶保證人。丁○○另自八十七年八月二十四日起至八十
    八年一月十六日止，陸續向丙○○之妻甲○○借款計五十萬元，並於八十八年一
    月十六日下午，在南投縣埔里鎮○○路九九之一號甲○○住處，簽發以丁○○為
    發票人，發票日為八十八年一月十六日，到期日八十八年四月十六日，票號00
    00000號，面額五十萬元之本票一紙（以下簡稱五十萬元本票）予甲○○，
    用以擔保上開五十萬元之借款；丁○○復於八十八年二月二日，在甲○○住處，
    再向甲○○借款二十萬元，由甲○○簽發以自己為發票人，面額十八萬元之支票
    （以下簡稱十八萬元支票）一紙，連同現金二萬元交付丁○○後，並由丁○○簽
    發以丁○○為發票人，發票日八十八年二月二日，票號一○一八二九號，面額二
    十萬元之本票（以下簡稱二十萬元本票）一紙予甲○○，以供擔保該二十萬元之
    借款。嗣因丁○○屆期未清償，經丙○○依法聲請拍賣上開抵押物，甲○○亦以
    上開本票聲請強制執行丁○○在南投縣埔里鎮公所之薪資所得。詎丁○○明知其
    確實分別向丙○○、甲○○借貸上開金錢，且丙○○、甲○○均係依法實行債權
    ，竟意圖使丙○○、甲○○受刑事處分，於八十八年九月九日，以其未向甲○○
    借貸七十萬元，上開本票係供其向丙○○借貸八十萬元之擔保，故丙○○除依法
    聲請拍賣抵押物，又另行將上開本票交付甲○○，由甲○○聲請對其薪資強制執
    行，而指丙○○、甲○○顯係基於意圖為自己不法所有之犯意聯絡，重複執行丁○○之財產為由，具狀向臺灣南投地方法院檢察署誣告丙○○、甲○○詐欺，嗣
    經該署檢察官查明後，以八十八年度偵字第四八三四號案為不起訴處分確定。經
    被害人丙○○、甲○○訴請偵辦，因認丁○○涉犯刑法第一百六十九條第一項之
    誣告罪云云。
二、按犯罪事實應依證據認定之，無證據不得推定其犯罪事實；又不能證明被告犯罪
    者，應諭知無罪之判決，刑事訴訟法第一百五十四條、第三百零一條第一項分別
    定有明文；且認定不利於被告之事實須依積極證據，苟積極證據不足為不利於被
    告事實之認定時，即應為有利於被告之認定（最高法院三十年台上字第八一六號
    判例參照）。次按誣告罪之成立以意圖他人受刑事處分或懲戒處分，而為虛偽之
    告訴、告發、報告者為要件，所謂虛偽係指明知無此事實故意捏造者而言，若告
    訴人誤認有此事實或以為有此嫌疑，自不得指為虛偽，即難科以本罪（最高法院
    四十年台上字第八八號判例參照）；又按誣告罪之成立，以告訴人所訴被訴人之
    事實必須完全出於虛構為要件，若有出於誤會或懷疑有此事實而為申告，以致不
    能證明其所訴之事實為真實，縱被訴人不負刑責，而告訴人本缺乏誣告之故意，
    亦難成立誣告罪名（最高法院四十四年台上字第八九二號判例參照）。亦即行為
    人所誣告之內容必須為虛偽者，始成立誣告罪，若係出於誤會或懷疑被訴人有犯
    罪事實而為申告，縱其後因所訴內容不能證明為真實，或所訴內容根本不成立犯
    罪，該告訴人並不即因此而負誣告罪之刑責。
三、公訴意旨認上訴人即被告丁○○（以下稱被告）涉犯刑法第一百六十九條第一項
    之誣告罪，無非以告訴人丙○○、甲○○之指訴，證人戊○○之證述，及被告所
    書立借用證書影本一紙、告訴人甲○○書立之借款明細、存摺及十八萬元本票影
    本等為其論據。訊據被告堅決否認有誣告犯行，辯稱：我沒有向甲○○借七十萬
    元，只有向丙○○借錢，是有向丙○○借八十萬元，我開給他二張本票，一張五
    十萬元，一張二十萬元（按即附表三之本票）。我把五十萬元的本票拿給丙○○
    ，但是丙○○拿給他的太太甲○○等語。經查：丙○○於八十八年五月二十日向
    台灣南投地方法院具狀，主張被告於八十八年一月十六日向其借款八十萬元，約
    定八十八年三月十二日償還，屆期未清償，而聲請裁定拍賣抵押物，復於八十九
    年二月十一日，具狀向台灣南投地方法院民事執行處聲請強制執行；甲○○於八
    十八年七月二日分別向台灣南投地方法院具狀，聲請裁定本票強制執行，提出被
    告所簽發如附表三編號一、二所示之五十萬元、二十萬元本票各一張為證。經台
    灣南投地方法院以八十八年度票字第八六三號、八十八年度票字第八六七號裁定
    准許強制執行後，於八十八年八月十六日具狀就五十萬元部分向台灣南投地方法
    院民事執行處聲請強制執行，固有前開民事聲請及執行卷宗等在卷可稽。而告訴
    人丙○○於偵查中稱：八十八年一月十六日結帳是共欠我八十萬元，他開借據等
    語（見八十八年度他字第五○四號影印卷二七頁）。又稱：八十八年一月十六日
    向我借六十萬元，連同以前借的共八十萬元，他有寫借據給我等語（見八十八年
    度他字第五○四號影印卷第五六頁）。又稱：我是事後才知道有這二張本票等語
    （見八十八年度偵字第四八三四號影印卷第十一頁反面）。於本院則稱：二十萬
    元部分是零零碎碎給現金，這部分被告先借，然後抵押權辦好之後，我又一筆六
    十萬元（按即附表一之支票）給被告，總共八十萬元等語（見本院卷第六二頁）
    。告訴人甲○○於偵查中稱：他（指丁○○）向我借七十萬元，先開一張五十萬
    元及另一張二十萬元等語（見八十八年度他字第五○四號偵查影印卷第二六頁反
    面）。又稱：是分好幾次借的，是今年一月十四日左右，有借十五萬元，我有銀
    行提款單資料。以前有寫（借據），八十八年一月十六日以後就全部換一張本票
    五十萬元。八十八年二月二日我開一張支票十八萬元給他等語（見八十八年度他
    字第五○四號影印卷第五五頁反面、五六頁）。又稱：五十萬元本票是八十八年
    一月十六日下午在我家交給我的，二十萬元本票是八十八年二月二日在我家交給
    我的。當時沒有人在場。：：（問：七十萬元如何給他？）是用現金，是陸陸續
    續借的，八十八年二月二日是開十八萬元支票，有兌現等語（見八十八年度偵字
    第四八三四號影印卷第十二頁反面）。告訴人甲○○於本院稱：被告有向我借款
    七十萬元，有開立本票作擔保，一個是八十八年一月十六日，一個是八十八年二
    月二日，一次五十萬元，一次二十萬元，被告開立他的本票給我，二十萬元的部
    分是我開一張十八萬元（按即附表二之支票）的支票加上兩萬元的現金，支票有
    兌現（見本院卷第六一頁）。另查，告訴人於前案具狀稱：「八十八年一月十六
    日早上原告（指丁○○）與證人戊○○等二人向被告丙○○抵押借款六十萬元，
    當時被告丙○○卻用被告甲○○合庫支票，由代書代寫支付，而連同以前債務二
    十萬元，當天共計為八十萬元，有其二人所開立之借據可證，例如沒有前債的話
    ，而當天只借六十萬元，依之常情，其二人絕無可能會開立八十萬元之借據。：
    ：於八十八年一月十六日下午原告再到被告甲○○住處（而被告丙○○不在），
    其以早上被告丙○○所支付之支票來不及提領為由，再向被告甲○○借款五萬多
    的現金，並同時結帳，將以前累欠之借據全部作廢，而總計重新開立五十萬元之
    本票。：：於八十八年二月二日向被告甲○○借二十萬元，並要求開支票及指名
    十八萬元，該張支票由被告甲○○親筆開立，而原告開立二十萬元之本票。：：
    」等語（見八十八年度偵字第四八三四號影印卷第十七、十八頁）。本件甲○○
    名義簽發之支票，發票日為八十八年一月十六日者，分別有五萬七千元、四千七
    百元、一萬五千元、五十萬元、二萬三千三百元、十八萬元（見八十八年度偵字
    第四八三四號影印卷第三五至四○頁）。又告訴人等對於被告分別向渠等借款之
    情事，均係稱：係以前陸陸續續多次小額借款，累積至八十八年一月十六日，被
    告向渠等借款並結算以前之全部欠款，一次開立大額借據或本票，惟以前之借款
    憑據資料，均全無留存云云，殊違常情。證人即代書潘敏於偵查中作證時，對
    於檢察官所訊問之：錢係如何交付、被告有無交一張五十萬元本票給丙○○、另
    外一張本票有無交給丙○○、當天乙○○有無在場、有無看到丁○○交二張本票
    給甲○○等問題，均答以不清楚或沒有等語；對於有無幫丙○○開支票，亦答稱
    ：沒有（見八十八年度偵字第四八三四號影印卷第四二頁反面、四三頁）。惟查
    代書潘敏既係當時為雙方辦理借款及設定抵押權登記之人，對於金錢款項或本
    票、支票交付情形，自不可能完全不知情，是其在偵查中所為證言，均有避重就
    輕之嫌，尚不足為被告不利之證明。而告訴人甲○○所提出之存摺及提款等資料
    ，亦僅能證明甲○○有領款之事實，惟既無被告簽收之憑證或其他借據等資料可
    憑，亦難依此遽認被告有向甲○○借款情事。因此，本件對於實際借款金額，及
    交付支票、本票之情形，雖雙方均各執一詞，惟以雙方之利害關係相反之情節觀
    之，自難期渠等所述與對方之主張一致。依常情而言，告訴人既稱被告在八十八
    年一月十六日早上，向告訴人丙○○借款六十萬元，金額非少，如告訴人有現金
    可資借用，應不致簽發支票支付。另關於告訴人丙○○簽發支票之情形，據其在
    原審陳稱：共開五張支票給被告（按即附表一所示之支票），我交給代書，全部
    加起來共是六十萬元，那天我剛好接到電話離開一下，回到屋裡，支票都已開好
    了，我沒看到是誰開的，我只注意全部的總金額是否六十萬元等語（見原審卷第
    一○八、一○九頁）。於此可見，被告又於當日下午隨即向告訴人甲○○借款，
    且甲○○在未告知丙○○之情形下，借款予被告，再由被告簽發五十萬元之本票
    給甲○○，實難想像。再由告訴人丙○○既承稱伊都是用甲○○的支票之情以觀
    ，可見甲○○之支票，實係由告訴人二人共同使用，因此被告所辯其持有甲○○
    之支票，係由丙○○所交付者，並非無稽。又依民間一般借貸情形，設定抵押權
    時，一併書立借用證書，以證明有此借款債權，作為將來實行拍賣抵押物之證明
    ；並於設定抵押權之外，另行簽發本票或支票（亦即所謂之保證票），交給債權
    人，以作為將來拍賣抵押物不足清償時之擔保，事所恆有。況且，告訴人等均係
    以聲請裁定拍賣抵押物或本票裁定准許強制執行，均屬非訟事件程序，而不涉及
    兩造間究竟有無借款債權之實體訴訟，是被告所辯各節，並非完全不足採信。
四、綜上所述，本件對於被告與告訴人間，實際之借款情形為何，雙方既有重大爭執
    ，檢察官並以本件係純屬票據債務之民事糾葛為由，認告訴人二人詐欺罪嫌不足
    ，而予不起訴處分，自難僅憑告訴人片面之指訴，遽認被告有何使告訴人等受刑
    事處分之不法意圖，或捏造虛罔之事實誣告之行為。此外，又無其他任何積極事
    證，足以證明被告有何誣告犯行，原審不察，遽予論罪科刑，不無可議，被告上
    訴指摘原判決不當，為有理由，應予撤銷改判，另為被告無罪之諭知。
據上論結，應依刑事訴訟法第三百六十九條第一項前段、第三百六十四條、第三百
零一條第一項，判決如主文。
本案經檢察官己○○到庭執行職務。
中      華      民      國      九十二     年     七      月     十     日
                                臺灣高等法院臺中分院刑事第五庭
                            審判長法  官  袁  從  楨
                                            法  官  姚  勳  昌
                                            法  官  郭  同  奇
右正本證明與原本無異。
檢察官得上訴。
被告不得上訴。
如不服本判決應於收受送達後十日內向本院提出上訴書狀，其未敘述上訴之理由者並
得於提起上訴後十日內向本院補提理由書（均須按他造當事人之人數附繕本）。
                                            書記官  陳  玫  伶
中      華      民      國      九十二     年     七      月    十一    日
附表一（甲○○名義之支票）
編號     票據號碼       發票日                       金額（新台幣）
一       YＺ0000000      00.01.00                       00000元
二       YＺ0000000      00.01.16                         四七○○元
三       YＺ0000000      00.01.00                       00000元
四       YＺ0000000      00.01.00                     000000元
五       YＺ0000000      00.01.00                       00000元
附表二（甲○○名義之支票）
編號     票據號碼       發票日                       金額（新台幣）
一       YＺ0000000      00.02.00                     000000元
附表三（丁○○名義之本票）
編號      票據號碼      發票日        到期日         金額（新台幣）
0        0000000       00.01.16      88.04.00       000000元
0        000000        00.02.02      未載           二○○○○○元
                                                                    Ｒ


司法院資訊處製作；財團法人民間司法改革基金會備份。
